臺灣高等法院刑事判決
109年度上易字第1830號
上  訴  人  
即  被  告  張書維


選任辯護人  吳宗奇律師
            陳士綱律師
上列上訴人因詐欺案件，不服臺灣臺北地方法院109年度易字第2
43號，中華民國109年8月5日第一審判決（起訴案號：臺灣臺北
地方檢察署108年度偵字第17685號），提起上訴，本院判決如下
：
    主  文
原判決撤銷。
張書維共同犯詐欺取財罪，處拘役肆拾日，如易科罰金，以新臺
幣壹仟元折算壹日。又共同犯詐欺取財罪，處拘役參拾日，如易
科罰金，以新臺幣壹仟元折算壹日。應執行拘役陸拾日，如易科
罰金，以新臺幣壹仟元折算壹日。
扣案之IPHONE牌行動電話壹支、塔位推銷書壹本、客戶姓名為「
陳南福」之諮詢表壹紙、與韓逸光、陳南福所簽訂之「委託（代
辦）收款證明書」各壹紙、與陳南福簽訂之「委託（同意）書」
、「委託張書維印章及使用授權書」各壹紙，均沒收之。
    犯罪事實
一、張書維與真實姓名、年籍不詳自稱姓溫之成年女子(下稱「
    溫女」)，共同意圖為自己不法之所有，基於詐欺取財之犯
    意聯絡，而為以下之行為：
  ㈠於民國108年6月間某日，由溫女撥打電話向韓逸光佯稱：奇
    緯光電股份有限公司（下稱奇緯公司）以新北市○○區○○○○○○
    ○○○○○設○○市○○區○路段00地號土地）墓位作為對於股東之賠
    償，有人有意向韓逸光收購上開墓位，每處墓位可獲利約新
    臺幣（下同）4萬至6萬元云云；溫女與張書維復於108年7月
    2日，與韓逸光相約在臺北市中正區懷寧街與漢口街交岔路
    口，並接續向韓逸光佯稱：分到4個墓位，每處墓位需收取
    過戶手續費5,800元云云，致韓逸光陷於錯誤，誤信確可轉
    讓前開墓位獲利，而與張書維簽立「委託(代辦)收款證明書
    」，承諾交付張書維2萬3,200元之「手續費」，並當場支付
    部分金額2,200元予張書維。
　㈡於108年7月8日前某日，溫女及張書維分別以Line通訊軟體及
    電話向陳南福佯稱：你所有的奇緯公司股票可以換得帝陵仙
    境墓園之2個墓位，每處墓位過戶手續費5,800元云云，致陳
    南福陷於錯誤，遂與溫女及張書維於108年7月8日，相約在
    桃園市八德區之某便利超商，由陳南福與張書維簽立「委託
    (代辦)收款證明書」、「委託(同意)書」、「委託張書維印
    章及使用授權書」，約定陳南福交付張書維1個墓位5,800元
    之「手續費」，而委由張書維辦理前開墓位過戶事宜，陳南
    福當場並支付部分金額1,000元予張書維。嗣韓逸光於交付2
    ,200元後察覺受騙而報警處理，警遂於108年 7月9日上午11
    時30分許，在臺北市中正區懷寧街與漢口街1段交岔路口，
    於張書維欲向韓逸光收取其餘2萬1,000元之「手續費」時查
    獲，並當場扣得張書維所使用之IPHONE牌行動電話1支、塔
    位推銷書1本、諮詢表1本、委託書4紙，而查悉上情。
二、案經韓逸光訴由臺北市政府警察局中正第一分局報告臺灣臺
    北地方檢察署檢察官偵查起訴。
    理  由
壹、程序部分：
　　證人王敬民於偵查中之證述，已經於本院審理中賦予被告行
    使反對詰問權之機會，被告及其辯護人也沒有舉出有何顯有
    不可信之情況，依刑事訴訟法第159條之1第2項之規定，自
    有證據能力。其餘本判決以下所引具傳聞性質之各項供述證
    據，經本院於審理期日調查證據時提示並告以要旨後，未據
    當事人於言詞辯論終結前就證據能力部分有所異議，經審酌
    該言詞陳述或書面陳述作成時之情況，該等證據並無違背法
    定程序取得或顯不可信之情形，以之作為證據均屬適當，依
    據刑事訴訟法第159條之5規定，自應認為均有證據能力。至
    其他認定事實所引用之非供述證據，並無證據證明係公務員
    違背法定程序所取得，亦無刑事訴訟法第159條之4顯有不可
    信之情況與不得作為證據之情形，且經本院於審理期日依法
    進行證據之調查、辯論，依同法第158條之4規定之反面解釋
    ，亦均應有證據能力。
貳、實體部分：
一、認定犯罪事實之證據及理由：
    訊據被告對於與「溫女」共同於上開時地，向韓逸光、陳南
    福推銷「帝陵仙境墓園」，並收取相關費用乙節之事實坦承
    不諱，惟矢口否認有何共同詐欺之犯行，辯稱：客戶是「溫
    女」介紹給我的，我並沒有以奇緯公司以墓位補貼股票虧損
    為理由，向韓逸光、陳南福詐欺取財，我只是推銷員，介紹
    推銷「帝陵仙境墓園」的使用憑證商品給告訴人而已云云。
    本院經查：
  ㈠證人即告訴人韓逸光於警詢證時指稱：108年6月初，自稱溫
    小姐之女子以電話與我聯絡，稱之前一個未上市股票電子公
    司要賠償她，在中和春秋墓園旁之「帝陵仙境墓園」有4個
    平面墓園登記在她名下，溫女再與我相約見面，由被告與溫
    女一起出現。之後被告就向我說有客戶很喜歡帝陵仙境墓園
    裏伊所有的4個平面墓園，希望伊能辦理過戶，過戶1處可獲
    得4至6萬元利潤，但手續費1處要5,800元，4處過戶則為2萬
    3,200元，我就當場簽立委託書及支付2,200元訂金等語（偵
    卷第21至22頁）。又於偵查中證稱略以：溫女跟我說奇緯公
    司要用這個墓園賠償她的股票，有客戶很喜歡這個墓地，我
    就與溫女相約，由溫女與被告一起出面，並詢問我有無帶股
    票，我將股票提出給她拍照，溫女及被告稱要回去確認是不
    是這個股票等語（偵卷第227頁）。再於原審審理時證稱略
    以：一開始是溫女以電話與我聯絡，稱奇緯公司為彌補我之
    前投資該公司股票之虧損，在帝陵仙境有骨灰塔的地要給我
    ，名字已登錄。之後被告與我聯絡，也有提到奇緯公司股票
    的事；被告說奇緯公司在帝陵仙境有我名字，我有提出股票
    供被告照相查證；溫女與被告都有跟我說查證出來裏面有4
    個位置，辦理過戶4處要2萬3,200元，被告拍我的股票相片
    時，有說要去查明墓園靈骨塔是否確實有我的名字及數量等
    語（見原審易卷第94至95頁、98頁），甚為明確。
　㈡證人即被害人陳南福於偵查中也證稱略以：我係先接獲溫女
    以LINE電話聯絡，稱我奇緯公司股票可以換塔位，之後見面
    溫女與被告一起來，我覺得被告比較熟，幾乎都是被告在談
    ，被告稱係受奇緯公司委託，我持有之奇緯公司股票可以辦
    理轉移塔位，可以申購2個，過戶費用1個5,000元至1萬元不
    等等語（偵卷第224至225頁、265至266頁）。又於原審審理
    時證稱略以：被告以電話與我聯絡，稱我持有奇緯公司股票
    可以換購塔位做為賠償等語（易卷第121頁），與證人韓逸
    光所證述之情節，若合符節。
　㈢依上開證人韓逸光、陳南福二人同時指訴被告與「溫女」，
    係以「奇緯公司以墓位補貼股票虧損」為理由，與渠等聯繫
    之情節大致相同，並無齟齬。再參以客戶名稱為陳南福之諮
    詢表上復記載「奇緯1~2張」（易卷第87頁），其餘之諮詢
    表尚有記載「王櫻潔、奇緯股票約7張」、「王詩涵、奇緯6
    ~8張」、「洪漢明、1張股票(奇緯)」、「葉容均、奇緯2張
    」、「孫勝希、城市動力股條」、「黃旭君、鴻圖股票」、
    「許世勛、股票X4」、「陳銘傳、展圓股條4~8張」等內容
    ，堪認被告與「溫女」確有以「奇緯公司以墓位補貼股票虧
    損」之說法向韓逸光、陳南福施用詐術無疑，否則韓逸光、
    陳南福既不相識，何以會就被告詐欺之行為指述相同，且有
    上開諮詢表可以佐證渠二人所證述之情節非虛。此外，復有
    被告持之與韓逸光、陳南福聯絡之IPHONE牌行動電話1支、
    塔位推銷書1本、被告與告訴人、被害人簽訂之委託書4紙扣
    案為證，足證證人韓逸光、陳南福二人所證述之情節非虛。
    是被告及其辯護人上訴意旨辯稱，被告只是代辦推銷「帝陵
    仙境墓園」的使用權憑證，從未提過該墓園係奇緯公司給予
    股東之賠償云云，洵不足採信。又被告及其辯護人上訴意旨
    辯稱：奇緯光電股票可以換取墓位是溫小姐所講的，與被告
    無關，縱然被告有講這種話也只是話術等語。惟被告於警詢
    時也曾供稱：是伊自己要將墓園銷售給韓先生，這件事與溫
    小姐無關云云，顯然與被告上開所辯自相矛盾，足見被告係
    看證據到哪裡就辯到哪裡，前後辯解不一，自不足採信。
　㈣證人成益開發有限公司（下稱成益公司）負責人即帝陵仙境
    墓園土地之所有人王敬民於偵查中證稱略以：我們公司經銷
    商沒有人知道張書維是誰，也不可能有4處墓地收取2萬3,20
    0元之價位，成益公司與奇緯公司完全無關等語（偵卷第255
    至257頁）。復於本院審理中到庭證稱略以：沒有聽過奇緯
    公司，也沒有哪家公司用股票來跟我們換墓地的使用權，認
    購憑證也是賣給葬儀社，有需要的客戶葬儀社會來找我們，
    我不認識被告張書維也沒有接觸過，也不可能以5800元的價
    格買斷墓位的永久使用權，我們公司也沒有人接觸過被告等
    語(本院卷第107至114頁)。此外，證人即成益公司總經理蔡
    富凱亦於偵查中證稱略以：我們墓園跟奇緯公司沒有關係，
    沒有人拿奇緯公司兌換墓園，我們是直接對仲介商，沒有什
    麼奇緯公司，也不認識張書維，我回去問伊公司會計、行政
    也都不認識張書維等語（偵卷第226頁）；復於原審審理時
    證稱略以：我沒有聽過奇緯公司，成益公司與奇緯公司間應
    該沒有什麼契約、合作關係，我沒有聽過帝陵仙境墓位被作
    為奇緯公司股東投資之賠償等語（易卷第173頁），堪認確
    無奇緯公司提供帝陵仙境墓園補貼股東損失之情事。依上開
    證人王敬民、蔡富凱所證述，帝陵仙境墓園之銷售方式，並
    無被告所稱交付5,800元而可以取得永久使用權憑證，甚至
    渠二人及成益公司之員工都不認識被告，也沒有與被告接洽
    過，足見被告於偵查中辯稱：5,800元是我要賣的價錢沒錯
    ，可以買到一個墓位的位置，正常來說就是可以買到永久使
    用權云云，顯然並非屬實。再被告辯稱：成益公司1個墓位
    賣多少錢我不清楚，我只需要把資料交給成益公司，後續我
    不知道，我會將成益公司發出之認購憑證交給告訴人、被害
    人，但我沒有見過該憑證，沒有成功過的案例云云。然成益
    公司既無人認識被告，被告也沒有跟成益公司接洽過，均已
    如上述，則被告如何把資料交給成益公司，又如何取得成益
    公司的認購憑證，俾資交予他人？足認被告所辯，根本無據
    ，不足採信。是被告係與「溫女」共同對韓逸光、陳南福以
    ：奇緯公司為補貼股東損失，股東每1墓園支付手續費5,800
    元即得取得墓園永久使用憑證云云，確係施用詐術，致渠等
    陷於錯誤，而分別支付2,200元、1,000元之訂金無訛。
  ㈤綜上證據及理由，本件事證明確，被告所犯事證明確，堪予
    認定，應依法論科。
二、論罪科刑部分：
    核被告上開二次所為，均係犯刑法第339條第1項詐欺取財罪
    。又被告先後二次詐欺取財犯行，犯意各別，行為互殊，應
    予分論併罰。再被告與姓名、年籍不詳之溫姓成年女子就上
    開二次犯行，有共同之犯意聯絡及行為分擔，應依刑法第28
    條之規定，論以共同正犯。
三、沒收部分：
　㈠扣案之IPHONE牌行動電話1支、塔位推銷書1本、諮詢表1本、
    委託書4紙，均係被告所有，其中IPHONE牌行動電話係供被
    告用以與韓逸光、陳南福聯繫，塔位推銷書則有提供予韓逸
    光、陳南福觀看用以推銷；客戶姓名為陳南福之諮詢表1紙
    （見易卷第87頁），係被告與本案被害人聯絡後所記錄之相
    關資料，委託書4紙（係被告分別與本案韓逸光、陳南福簽
    訂之「委託（代辦）收款證明書」各1紙、與本案被害人簽
    訂之「委託（同意）書」、「委託張書維印章及使用授權書
    」各１紙），則係被告為本案犯行時與韓逸光、陳南福所簽
    訂，業據被告供承在卷（見原審易卷第46頁），均屬供被告
    犯本案之罪所用之物，爰均依刑法第38條第2 項前段之規定
    ，宣告沒收。至扣案之朱坤松等個人資料25紙，被告否認為
    其所有，其餘扣案之諮詢表、筆記本1本、陳威翰等客戶資
    料表9紙，固均係被告所有，然均查無證據顯示與本案犯行
    有關，亦均非違禁物，爰均不予宣告沒收。
　㈡被告自告訴人處詐得之2,200元、自被害人處詐得之1,000元
    ，均已經返還告訴人、被害人，此業據告訴人、被害人陳明
    在卷(易卷第118頁、偵卷第224頁)，並有調解筆錄2紙在卷
    為證（審易卷第55、57頁），依刑法第38條之1第5項規定，
    爰不予宣告沒收或追徵。
四、撤銷改判及量刑之理由：
　㈠被告上訴意旨所辯不可採之理由，業據本院指駁如上；原審
    以被告所犯事證明確，因予論罪科刑，固非無見。惟原審判
    決事實及論罪科刑欄均記載被告係與「溫女」共犯本件詐欺
    取財之犯行，然主文欄卻未諭知共犯，已有違誤，仍應予撤
    銷改判。
　㈡本院爰以被告之行為人責任為基礎，審酌被告為貪圖私利之
    犯罪動機與目的，以及與「溫女」共同以上開方法向韓逸光
    、陳南福詐欺取財之犯罪手段，行為殊值非難，犯後態度以
    及前並無任何犯罪科刑前案紀錄，有本院被告前案紀錄表在
    卷可參，品行尚可。又被告之詐欺所得非高，且均業經返還
    被害人韓逸光、陳南福，並兼衡被告自述目前兼職UBER，月
    收入約3、4萬元，已婚育有1子，與父母、妻子及弟弟同住
    及大學財務金融系畢業之智識程度等一切情狀，就被告所犯
    上開二罪犯罪情節輕重不同，分別量處如主文第二項所示之
    刑，並定應執行之刑，及均諭知易科罰金之折算標準，以符
    罪刑相當原則。
據上論斷，應依刑事訴訟法第369條第1項前段、第364條、第299
條第1項前段，判決如主文。
本案經檢察官黃思源提起公訴，檢察官洪威華到庭執行職務。
中　　華　　民　　國　　109 　年　　12　　月　　30　　日
                  刑事第十九庭  審判長法　官  曾淑華
                                      法　官  許文章
                                      法　官  陳文貴
以上正本證明與原本無異。
不得上訴。
                                      書記官  洪宛渝
中　　華　　民　　國　　109 　年　　12　　月　　30　　日
附錄：本案論罪科刑法條全文
中華民國刑法第339條
意圖為自己或第三人不法之所有，以詐術使人將本人或第三人之
物交付者，處5年以下有期徒刑、拘役或科或併科50萬元以下罰
金。
以前項方法得財產上不法之利益或使第三人得之者，亦同。
前二項之未遂犯罰之。